臺灣新北地方法院民事裁定　　　 110年度消債職聲免字第87號
聲　請　人
即　債務人　林士為
代　理　人　張耀律師
相　對　人
即　債權人　第一商業銀行股份有限公司

法定代理人　邱月琴
代　理　人　吳金誠
相　對　人
即　債權人　國泰世華商業銀行股份有限公司

法定代理人　郭明鑑
代　理　人　黃怡玲
相　對　人
即　債權人　遠東國際商業銀行股份有限公司

法定代理人　周添財


相　對　人
即　債權人　永豐商業銀行股份有限公司

法定代理人　陳嘉賢


相　對　人
即　債權人　台新國際商業銀行股份有限公司

法定代理人　尚瑞強
相　對　人
即　債權人　聯邦商業銀行股份有限公司


法定代理人　李憲章
相　對　人
即　債權人　良京實業股份有限公司

法定代理人　平川秀一郎



相　對　人
即　債權人　普羅米斯顧問股份有限公司

相　對　人
即　債權人　臺灣新光商業銀行股份有限公司

法定代理人　李增昌
代　理　人　廖宜鴻
相　對　人
即　債權人　凱基商業銀行股份有限公司


法定代理人　魏寶生


上列聲請人與相對人間依消費者債務清理條例聲請免責事件，本
院裁定如下：
    主  文
債務人林士為應予免責。
    理  由
一、按法院為終止或終結清算程序之裁定確定後，除別有規定外
    ，應以裁定免除債務人之債務，消費者債務清理條例（下稱
    消債條例）第132 條定有明文。參其立法目的，乃在使經濟
    上陷於困境之消費者，於藉債務清理程序調整與債權人之權
    利義務關係後，得謀求其經濟生活之重建，並促進整體社會
    經濟健全發展之步調，從而基於前開最終保障債務人生存權
    之精神，於終止或終結清算程序之裁定確定後，除例外合乎
    消債條例第133 條、134 條等應不予免責之情節外，即應以
    裁定免除其債務。
二、本院前於民國110 年5 月13日以新北院賢民毅110 年度消債
    職聲免字第87號函，通知相對人即全體債權人就本院應否裁
    定債務人免責乙節陳述意見，並通知相對人於110 年9 月15
    日到庭陳述，惟相對人均未到庭陳述意見，僅以書狀陳述如
    下：
  ㈠永豐商業銀行表示：
    本件債務人開始清算程序後，受償比例無，為有效規範債務
    人之道德風險，且避免影響社會正常經濟活動往來，請審酌
    債務人有無消債條例第133 條、第134 條等不免責事由，俾
    維公允，懇請為不免責之裁定等語。
  ㈡台新國際商業銀行表示：
    不同意債務人免責，請詳查債務人是否有消債條例第133 條
    、第134 條各款不免責事由，查詢債務人入出境資料，以確
    認其是否有奢侈浪費或隱匿財產之行為等語。
  ㈢國泰世華商業銀行表示：
    請調查債務人名下之金融機構帳戶金流狀況，俾利判斷債務
    人之實際收入狀況是否有消債條例第133 條及第134 條之適
    用，債權人不同意免責等語。
  ㈣第一商業銀行表示：
    債務人經裁定清算程序均未獲分配，請依職權調查債務人知
    否有薪資所得、執行業務所得或其他固定收入，並調查債務
    人有無消債條例第133 條、第134 條不免責事由，狀請為不
    免責之裁定等語。
  ㈤臺灣新光商業銀行表示：
    請鑒核債務人前2 年可處分所得扣除自己及依法應受其扶養
    者所必要生活費用之數額者剩餘款項；另消債條例制度非使
    債務人恣意消費所造成之債務轉嫁予債權人負擔，倘債務人
    於聲請更生前之相當期間內，利用信用金融之機會，恣意為
    非屬通常生活所需之鉅額消費或負擔過重之債務，而不在意
    日後履行返還之能力，反而算計消債消債條例中之不對等還
    款方案，濫用本法意旨規避其應負擔之償還責任，實與立法
    本旨有違。為此，狀請為不免責之裁定等語。
  ㈥遠東國際商業銀行表示：
    法院應依消債條例第1 條所定立法宗旨，衡平債權債務雙方
    之利益及個別應負擔之義務與責任，否則即悖於本法立法精
    神及宗旨。清算免責事件之裁定及處置，涉及多數利害關係
    人之權益，法院應依消債條例第136 條規定，依職權為公平
    、合理、有效且迅速之調查，並確保清算免責程序審理之公
    正。是以，請依職權逕為調查債務人有無消債條例第133 條
    、第134 條各款所定之不免責事由，於法院依上開規定為不
    免責並確定後，債務人依第141 條、第142 條規定清償至一
    定數額後，仍得向法院聲請免責，故縱為不免責裁定，債務
    人仍有獲得救濟之管道，非全無聲請免責之機會，故本件應
    為不免責之裁定等語。
  ㈦凱基商業銀行表示：
    債務人自聲請本次消債程序迄今僅受償0 元，為衡平債權債
    務間之公平正義，倘若債務人每月收入扣除支出仍有剩餘，
    應依消債條例第133 條前段規定，裁定應為不免責等語。
  ㈧良京實業股份有限公司表示：
    債務人是否有其他保單未陳報？攸關其是否隱匿財產，故請
    求向中華民國人壽保險商業同業公會函查，債務人有無以自
    己為要保人、嗣後變更要保人或質借未償還之商業保險保單
    ？如有，債務人隱而未報，即有消債條例第134 條第2 款、
    第8 款之不免責事由，應不免責等語。
三、經查：
  ㈠債務人前依消債條例具狀向本院聲請清算，經本院以110 年
    度消債清字第42號裁定自110 年4 月12日下午4 時起開始清
    算程序，並同時終止清算程序在案，業據職權調取上開卷宗
    核閱屬實，依法本院自應斟酌債務人有無消債條例第133 條
    、第134 條所定不免責事由，合先敘明。
  ㈡債務人有無消債條例第133條所定應不予免責之事由：
  ⒈按法院裁定開始清算程序後，債務人有薪資、執行業務所得
    或其他固定收入，扣除自己及依法應受其扶養者所必要生活
    費用之數額後仍有餘額，而普通債權人之分配總額低於債務
    人聲請清算前2 年間，可處分所得扣除自己及依法應受其扶
    養者所必要生活費用之數額者，法院應為不免責之裁定。但
    債務人證明經普通債權人全體同意者，不在此限。消債條例
    第133 條定有明文。是以，於債務清算程序終結之後，若債
    務人有固定收入，而以該收入扣除債務人本身及依法應受其
    扶養者之生活必要費用後仍有餘額，且在清算前2 年間，債
    務人可處分所得扣除本身及應受其扶養人生活必要費用後總
    額，高於本次普通債權人之分配總額者，例外有不予免責之
    適用，應予不免責裁定。
  ⒉經查，債務人自110 年4 月12日開始清算迄今，因罹患糖尿
    病、高血壓、慢性腎臟病、視網膜病變等疾病，至今仍無工
    作收入，每月僅賴國民年金補助之4,878 元及每二個月領得
    之健保補助3,870 元維生，業據債務人於聲請清算程序中提
    出國立臺灣大學醫院附設醫院診斷證明書、中華郵政存簿儲
    金簿轉帳紀錄等件為證，並已為相當之釋明，堪信其仍無工
    作收入；另債務人表示每月生活必要支出15,000元（包括生
    活費、醫療費、伙食費），補助不足負擔部分，均仰賴次子
    林○偉支應，核與消債條例第64之2 條所定債務人必要生活
    費用之數額相當，未逾一般人生活程度，尚屬合理。準此，
    本院裁定開始清算程序後，既查無債務人有薪資、執行業務
    所得或其他固定收入，扣除自己及依法應受其扶養者所必要
    生活費用之數額後仍有餘額之情形，則消債條例第133 條所
    定「普通債權人之分配總額是否低於債務人聲請清算前2 年
    間，可處分所得扣除自己及依法應受其扶養者所必要生活費
    用之數額」之要件，自無庸再予審酌。從而，本件債務人自
    無消債條例第133 條所定之不免責事由。
  ㈢債務人是否有消債條例第134條不免責之事由部分：
    消債條例關於清算程序係以免責主義為原則，不免責為例外
    ，倘債權人主張債務人有消債條例第134 條其餘各款所定不
    免責之情事，自應由債權人就債務人有合於上開各款要件之
    事實，舉證以實其說。查，本件債務人於聲請債務清理程序
    時，已出具財產及收入狀況說明書、消費者債務清理清算陳
    報狀等，說明其身體狀況、家庭收支等，經核無不實而裁定
    開始清算，復查無債務人有以自己為要保人投保商業保險，
    ，嗣變更要保人或質借未償還之商業保險保單之情節，是本
    件既查無債務人有何消債條例第134 條所列各款不免責事由
    ，債權人又能未提出債務人有何符合消債條例第134 條各款
    所規定之事證，應認債務人並無該條款所定不免責事由之存
    在。
四、綜上，本件債務人經本院裁定開始清算程序，復為終結清算
    程序確定在案，又查無消債條例第133 條及第134 條各款所
    定不免責之事由，依法即應予免責。
五、依消債條例第132 條規定，裁定如主文。
中    華    民    國    110   年     9    月     28   日
                  民事第六庭  法  官  宋家瑋
上為正本係照原本作成。
如不服本裁定，應於裁定送達後10日內，以書狀向本院提出抗告
，並繳納抗告費新臺幣1,000元。
中    華    民    國    110   年     9    月     28   日
                              書記官  洪愷翎